臺灣新竹地方法院刑事判決
109年度訴字第170號
公  訴  人  臺灣新竹地方檢察署檢察官
被      告  林志鴻


上列被告因詐欺等案件，經檢察官追加起訴（108年度少連偵字
第110號），本院判決如下：
    主  文
甲○○被訴民國壹佰零柒年拾月肆日前之參與犯罪組織部分免訴；
被訴三人以上共同詐欺取財及民國壹佰零柒年拾月伍日後之參與
犯罪組織部分均無罪。
    理  由
一、追加起訴意旨略以：被告甲○○及同案被告劉明展、邱啓銘、
    邱啓軒、方逸凡於民國107年下旬起，基於參與犯罪組織之
    犯意，參與其他真實姓名年籍不詳之成年人所屬3人以上，
    以實施詐術為手段所組成，具有持續性、牟利性之結構性組
    織，被告、同案被告劉明展擔任車手頭上游，同案被告邱啓
    銘擔任車手頭，同案被告邱啓軒、方逸凡二人擔任車手，並
    聽從同案被告邱啓銘之指示提領款項後上繳同案被告劉明展
    及被告等詐欺集團成員。上開五人及詐欺集團其他成年成員
    ，共同意圖為自己不法之所有，基於三人以上共同詐欺取財
    之犯意聯絡，由真實姓名、年籍不詳之詐欺集團機房成員，
    於同年12月28日上午9時許，撥打電話給告訴人乙○○，謊稱
    告訴人之子陳義麒因債務糾紛，遭人挾持毆打，要求交款放
    人云云，致告訴人因此陷於錯誤，依詐欺集團成員之指示，
    在高雄市○○區○○路000號右昌國小側門外公共座椅下，放置
    新臺幣（下同）5萬元。同案被告方逸凡與邱啓軒則聽從同
    案被告邱啓銘之指示，共同從新竹南下高雄市，由同案被告
    方逸凡前往上開地點取走5萬元後返回高鐵左營站，將贓款
    交給同案被告邱啓軒，同案被告邱啓軒再返回新竹縣住處，
    將贓款交給同案被告邱啓銘，同案被告邱啓銘再將贓款在住
    處附近交給同案被告劉明展，同案被告劉明展復於同日晚間
    8時許，在新竹市龍山東路將贓款交給被告。嗣經告訴人查
    覺有異報警處理，經警方調閱監視器影像及同案被告邱啓軒
    指證，始知上情。因認被告涉犯組織犯罪防制條例第3條第1
    項後段之參與犯罪組織及刑法第339條之4第1項第2款之三人
    以上共同詐欺取財罪嫌等語。　　
二、免訴部分：
　㈠按案件曾經判決確定者，應諭知免訴之判決，刑事訴訟法第3
    02條第1款定有明文。
　㈡又按組織犯罪防制條例係藉由防制組織型態之犯罪活動為手
    段，以達成維護社會秩序、保障人民權益之目的，乃於該條
    例第3條第1項前段與後段，分別對於「發起、主持、操縱、
    指揮」及「參與」犯罪組織者，依其情節不同而為處遇，行
    為人雖有其中一行為（如參與），不問其有否實施各該手段
    （如詐欺）之罪，均成立本罪。然在未經自首或有其他積極
    事實，足以證明其確已脫離或解散該組織之前，其違法行為
    ，仍繼續存在，即為行為之繼續，而屬單純一罪，至行為終
    了時，仍論為一罪（最高法院107年度台上字第1066號判決
    意旨參照）。再參與犯罪組織行為乃繼續行為，僅應於被告
    加入犯罪組織後，於首次犯加重詐欺取財部分，論以參與犯
    罪組織罪，基於刑罰禁止雙重評價原則，被告以後之犯行，
    應僅論以加重詐欺罪即已足。
　㈢經查，被告於107年7月間某日前，結識某真實姓名年籍不詳
    、綽號「陳哥」之成年男子，明知「陳哥」為從事詐欺犯罪
    組織之成員，仍基於參與犯罪組織之犯意，至遲於107年7月
    25日，加入「陳哥」所屬之3人以上，以實施詐術為手段、
    具有持續性及牟利性之有結構性組織之詐欺集團，由被告負
    責提供車手提款卡並收取車手提領之詐騙款項。被告上開參
    與犯罪組織之犯行，已因該詐欺集團於107年7月25日對被害
    人王呂鳳敏犯詐欺取財犯行並推由被告收受贓款，經本院以
    108年度訴字第424號判決認被告於該案所為，係犯組織犯罪
    防制條例第3條第1項後段之參與犯罪組織罪、刑法第339條
    之4第1項第1款、第2款之3人以上共同冒用公務員名義詐欺
    取財罪，想像競合後依重罪即加重詐欺取財罪判處被告有期
    徒刑1年4月並確定，有該案判決書及臺灣高等法院被告前案
    紀錄表在卷足憑。被告自加入上開與本案同一之詐欺集團時
    起，陸續參與詐欺犯行，直至107年10月4日（上開判決未明
    確記載被告脫離犯罪組織之時點，僅得以該判決附表一編號
    1所示被告最後收取贓款之時間為認定）止，期間並未有自
    首或脫離該犯罪組織之情事，其始終為詐欺集團之一員，其
    違法情形仍屬存在，而參與犯罪組織在性質上屬行為繼續之
    繼續犯，本案107年10月4日前之參與組織罪部分，與前開判
    決確定部分具有法律上一罪之關係，自應為該案確定判決效
    力之所及，揆諸前揭說明，就此部分應為免訴之判決。
三、無罪部分：　　
　㈠按犯罪事實應依證據認定之，無證據不得認定犯罪事實。又
    不能證明被告犯罪者，應諭知無罪之判決。刑事訴訟法第15
    4條第2項、第301條第1項分別定有明文。而事實之認定，應
    憑證據，如未能發現相當證據，或證據不足以證明，自不能
    以推測或擬制之方法，以為裁判基礎。再認定不利於被告之
    事實，須依積極證據，苟積極證據不足為不利於被告事實之
    認定時，即應為有利於被告之認定，更不必有何有利之證據
    。而認定犯罪事實所憑之證據，雖不以直接證據為限，間接
    證據亦包括在內；然而無論直接或間接證據，其為訴訟上之
    證明，須於通常一般之人均不致有所懷疑，而得確信其為真
    實之程度者，始得據為有罪之認定，倘其證明尚未達到此一
    程度，而有合理之懷疑存在，致無從為有罪之確信時，即應
    為無罪之判決。另刑事訴訟法第161條第1項規定，檢察官就
    被告犯罪事實，應負舉證責任，並指出證明之方法。因此，
    檢察官對於起訴之犯罪事實，應負提出證據及說服之實質舉
    證責任。倘其所提出之證據，不足為被告有罪之積極證明，
    或其指出證明之方法，無從說服法院以形成被告有罪之心證
    ，基於無罪推定之原則，自應為被告無罪之諭知。
　㈡追加起訴意旨認被告甲○○涉犯三人以上共同詐欺取財及參與
    犯罪組織罪嫌（依前開二、之說明，本院僅就107年10月5日
    後之參與犯罪組織罪嫌為實體審酌），無非係以：⒈同案被
    告劉明展、方逸凡、邱啓銘、邱啓軒之供述；⒉證人即告訴
    人乙○○於警詢時及偵查中之陳述；⒊內政部警政署反詐騙案
    件紀錄表；⒋翻拍監視器錄影畫面之取款車手照片等為其主
    要論據。 　
　㈢訊據被告堅決否認有何三人以上共同詐欺取財及參與犯罪組
    織犯行，並辯稱：這件事我根本沒參與，我詐欺集團只做到
    107年10月4日，之後就沒有參與詐欺集團了，我一共只有加
    入一個詐欺集團等語。經查，證人即同案被告劉明展於警詢
    時及偵查中固均證稱：我收到同案被告邱啓銘交的5萬元後
    ，再轉交給被告，我在新竹市龍山東路將5萬元詐欺款項交
    給被告，我收的錢都是交給被告等語（見屏東縣政府警察局
    潮州分局潮警偵字第10831457500卷第13頁至第14頁、臺灣
    橋頭地方檢察署108年度偵字第8030號卷第86頁至第87頁、
    臺灣新竹地方檢察署108年度少連偵字第110號卷第15頁至第
    15頁反面），惟於本院審理時翻異前詞改證稱：107年7、8
    月後我就沒有再交錢給被告，107年12月28日這次是交給「
    邱建暐」，沒有交給被告，我在警詢及偵查時不爽被告，就
    乾脆全部講到他身上，我承認在地檢署作證時是作偽證，我
    現在說的都是實話等語，其前後指述歧異，非無瑕疵可指。
    除此之外，公訴人並無提出其他事證足證被告有參與前揭詐
    騙告訴人乙○○之犯行或收受同案被告劉明展上繳之5萬元款
    項。自不得僅以同案被告劉明展前揭供述反覆有瑕疵之指述
    ，遽為被告三人以上共同詐欺取財有罪認定之唯一證據。此
    外，本件亦無任何證據足資證明被告於107年10月5日後，仍
    基於參與犯罪組織之犯意，繼續參與上開詐欺集團犯罪組織
    ，被告上開所辯，尚非無稽。
　㈣綜上所述，本件並無積極證據足資證明被告確有三人以上共
    同詐欺取財及107年10月5日後之參與犯罪組織犯行，尚難逕
    以上開罪責相繩。公訴意旨所指事證，及其指出之證明方法
    ，經本院逐一剖析，反覆參酌，仍不能使本院產生無合理懷
    疑而認定被告有罪之心證。依「罪證有疑、利於被告」之證
    據法則，即不得遽為不利於被告之認定。揆諸首揭說明，因
    不能證明被告犯罪，自應就此部分諭知其無罪之判決。　
四、按檢察官或自訴人以實質上或裁判上一罪案件，提起公訴或
    自訴，如經法院審理結果，認為一部無罪，他部應為不受理
    或免訴者，彼此間即無裁判上不可分之關係，其判決主文，
    應分別諭知（最高法院99年台上字第3493號判決參照）。查
    本件追加起訴意旨認被告涉犯組織犯罪防制條例第3條第1項
    後段之參與犯罪組織及刑法第339條之4第1項第2款之3人以
    上共同詐欺取財等罪嫌，經本院審理結果，認為一部無罪（
    三人以上共同詐欺取財及107年10月5日後之參與犯罪組織部
    分），他部應為免訴判決（107年10月4日前之參與犯罪組織
    部分），依前開說明，爰於判決主文分別諭知。
據上論斷，應依刑事訴訟法第301條第1項前段、第302條第1款，
判決如主文。
本案經檢察官洪期榮追加起訴，檢察官孫立婷到庭執行職務。　
中　　華　　民　　國　　110 　年　　4 　　月　　23　　日
                  刑事第七庭    審判長法　官　陳麗芬
                                      法　官  華澹寧
                                      法　官  郭哲宏
以上正本證明與原本無異。
如不服本判決應於收受本判決後20日內向本院提出上訴書狀，上
訴書狀應敘述具體理由。上訴書狀未敘述上訴理由者，應於上訴
期間屆滿後20日內補提理由書狀於本院(均須按他造當事人之人
數附繕本 )「切勿逕送上級法院」。 
中　　華　　民　　國　　110 　年　　4 　　月　　23　　日
                                      書記官  戴筑芸